臺灣宜蘭地方法院民事判決　九十三年度訴字第三九號
　　原　　　告　丁○○
　　訴訟代理人　蕭伍榮律師
　　被　　　告　丙○○
　　　　　　　　乙○○○
當事人間請求遷讓房屋事件，本院於民國九十三年九月十五日言詞辯論終結，判決如
下：
    主      文
被告應將坐落宜蘭縣羅東鎮○○段五六五地號上之建物（建號一０四六，門牌號碼宜
蘭縣羅東鎮○○街二六號，面積六０點四０平方公尺）、同段五六五及五七六地號之
鋼筋混凝土造及鐵架造店鋪（門牌號碼宜蘭縣羅東鎮○○街二六號，面積三九點五一
平方公尺），及如附圖所示編號Ａ、Ｂ之雨遮騰空後遷出，並將房屋返還予原告。
訴訟費用由被告負擔。
本判決於原告以新台幣參拾伍萬元為被告供擔保後，得假執行。
    事實及理由
一、按訴狀送達後，原告不得將原訴變更或追加他訴，但經被告同意者，或擴張、減
    縮應受判決事項之聲明者，不在此限，民事訴訟法第二百五十五條第一項第一、
    三款定有明文。本件原告起訴除請求被告應將門牌號碼宜蘭縣羅東鎮○○街二六
    號建物（含增建物及雨遮）騰空後遷出，並將房屋返還予原告外，另請求被告應
    自九十二年十一月四日起至將前開房屋騰空返還原告止，按月連帶給付原告新臺
    幣（下同）三萬元之不當得利及損害賠償，嗣於審理中減縮撤回後述金錢之請求
    ，依前揭規定，尚無不合，應予准許。
二、原告主張：坐落宜蘭縣羅東鎮○○段五六五、五七六地號土地上之門牌號碼宜蘭
    縣羅東鎮○○街二六號房屋，係原告經鈞院九十一年度執字第三三四二號強制執
    行事件拍賣取得，於九十二年十一月四日經鈞院發給之權利移轉證書取得所有權
    。被告夫妻二人無正當權源而占用系爭房屋，拒不遷出，為此依民法第七百六十
    七條之規定起訴請求被告應自前開房屋騰空後遷出，並將房屋返還予原告等語。
    並聲明：（一）被告應自坐落宜蘭縣羅東鎮○○段五六五地號上之建物（建號一
    ０四六，門牌號碼宜蘭縣羅東鎮○○街二六號，面積六０點四０平方公尺）、同
    段五六五及五七六地號之鋼筋混凝土造及鐵架造店鋪（門牌號碼宜蘭縣羅東鎮○○街二六號，面積三九點五一平方公尺），及如附圖所示編號Ａ、Ｂ之雨遮騰空
    遷出，並將房屋返還予原告；（二）願供擔保請准宣告假執行。
三、被告則以：系爭建物於拍賣公告記載拍定後不點交。原所有權人戊○○於八十二
    到八十三年間陸陸續續向被告丙○○借錢，期間曾清償部分款項，然後又借，嗣
    雙方於八十三年八月三十日結算有六百萬元借款未清償，戊○○並簽發同額本票
    予被告丙○○為證。八十八年七、八月間戊○○因無力清償，所以與被告丙○○
    協議將系爭建物出租予丙○○，每月租金一萬二千元，約定以租金債權抵償前開
    六百萬元債務至清償完畢。被告乙○○○係被告丙○○之妻，因夫妻關係所以共
    同在系爭建物經營皮飾店，為占有輔助人，並非無權占有等語資為抗辯。並聲明
    ：原告之訴及假執行之聲請均駁回。
四、兩造不爭執之事實：
（一）原告於九十二年十一月四日經法院拍賣程序而取得坐落宜蘭縣羅東鎮○○段五
      六五、五七六地號土地上門牌號碼宜蘭縣羅東鎮○○街二十六號房屋（含增建
      部分）之所有權。
（二）被告丙○○、乙○○○於九十一年七月二十五日本院九十一年度執字第三三四
      二號強制執行事件現場履勘時已占有使用系爭建物經營皮飾店。
五、得心證之理由：
    本件兩造爭執之處乃在於：被告丙○○與原建物所有人戊○○就系爭建物是否曾
    成立租賃關係而占有系爭建物？其租賃契約成立之時間及租賃期間是否訂有期限
    ？被告乙○○○就系爭建物是否為被告丙○○之占有輔助人？若有前開租賃關係
    存在，被告得否主張依民法第四百二十五條規定其租賃契約對於受讓人即原告繼
    續存在？茲審酌如下：
（一）被告丙○○與原建物所有人戊○○就系爭建物是否曾成立租賃關係而占有系爭
      建物？其租賃契約成立之時間及租賃期間是否訂有期限？
  １、按當事人主張有利於己之事實者，就其事實有舉證之責任，民事訴訟法第二百
      七十七條定有明文。本件兩造對於原告為系爭建物之所有權人之事實均不爭執
      ，則原告以被告無權占有系爭建物為原因，起訴請求被告應將該建物騰空後遷
      出並交還建物，被告自應就渠等占有系爭建物有正當權源存在之事實，負舉證
      之責。查被告主張系爭建物原所有權人戊○○於八十二到八十三年間陸陸續續
      向被告丙○○借錢，期間曾清償部分款項，然後又借，嗣雙方於八十三年八月
      三十日結算有六百萬元借款未清償，戊○○並簽發同額本票為證。後來戊○○
      因無力清償，所以與被告丙○○協議將系爭建物出租予丙○○，每月租金一萬
      二千元，約定以租金債權抵償前開六百萬元債務等情，業據其提出本票、協議
      書、活期存款帳戶提領紀錄等件為證，並經證人戊○○到庭證稱：「系爭建物
      本來是我所有，目前是由被告使用中，因為以前我在八十三年七、八月間曾向
      丙○○借錢，是從八十三年的六月份開始到同年的八月份為止陸續向丙○○借
      錢，在那之前也有借過錢，不過都是小額，有借有還，在八十三年六月份之前
      沒有積欠，都是到丙○○的公司或家裡拿現金，除了八十三年八月份有開了壹
      張本票外，其餘借款的過程並沒有寫過書面的借據或本票，本票就是被告提出
      來的那張本票，後來在八十八年六、七月間，因為我經商失敗沒有辦法還錢，
      剛好被告有做生意的需要，所以才將系爭建物出租給丙○○，用租金來抵銷債
      務及利息，約定月租一萬二，沒有約定租賃期限，系爭協議書是我寫的沒錯」
      ；證人甲○○即戊○○之妻到庭證稱：「我先生和丙○○是青商會的朋友，因
      為我有經營超市和西餐廳，有時候需要週轉金，我欠錢的時候就會告訴我先生
      ，所以我先生去向丙○○借錢，從八十二年間就有向他借錢，後來陸陸續續向
      他借錢，有時有借有還，八十三年六月份的時候需要資金，分次拿的，分了幾
      次拿的不記得了，都是拿現金，陸陸續續借到八月份為止，後來經營不善，西
      餐廳歇業，所以才將系爭建物交給丙○○來使用，：：，以租金抵債，月租一
      萬二，沒有約定租賃期限」各等語在卷，核屬相符，堪信屬實。是原告雖否認
      被告丙○○與證人戊○○有前述六百萬元借貸及出租系爭建物之情事，然並未
      提出具體反證以佐其說，自應認被告主張被告丙○○與原建物所有人即證人戊○○就系爭建物曾成立租賃關係乙節為真正，且該租賃契約並未約定租賃期限
      。
  ２、次查，本件被告另主張被告丙○○與原建物所有人即證人戊○○就系爭建物約
      定成立租賃關係為『八十八年七、八月間』乙節，經核與被告提出之協議書所
      載：「本人於八十三年八月間向丙○○君借用六百萬元（製有本票編號四三七
      一三○號），因故至今尚未清償，茲將本人所有房屋座落羅東鎮○○街二六號
      壹樓店鋪租與黃君使用，每月租金以一萬二千元計算，由借款六百萬元中扣除
      ，恐口說無憑，特立此協議書。：：：『（日期）八十九年十二月二十日』」
      之協議成立日期不符，被告雖辯稱原建物所有人戊○○在八十八年七、八月就
      將系爭建物提供給其使用，到八十九年的時候還是無法還錢，才要求戊○○要
      出具書面的協議書，所以租賃契約關係是八十八年七、八月間就已經成立云云
      。然查，被告於本件九十三年二月二十日、同年六月十八日言詞辯論期日，均
      陳稱係於八十九年十二月間與證人戊○○協商成立租賃關係，經原告主張依修
      正後民法第四百二十五條之規定，前開租賃關係並無買賣不破租賃之適用後，
      被告始於九十三年七月二十一日言詞辯論期日改稱租賃關係應早在八十八年七
      月、八月間即已成立云云，另證人戊○○、甲○○雖證稱簽立前開協議書之前
      即將系爭建物出租予被告丙○○等語，然其二人分別證稱出租日期係「八十八
      年六、七月間（證人戊○○部分）」、「八十八年八月下旬（證人甲○○部分
      ）」，亦互核有所歧異。是參酌本件被告變更主張之過程，及證人戊○○、甲○○與被告間有朋友及借貸關係，被告於九十三年六月十八日言詞辯論期日請
      求本院傳訊前開證人時，並指定以被告地址為證人應受通知之地址，由被告乙○○○代為收受傳票，有前開言詞辯論筆錄及送達回證在卷可按，益見證人與
      被告間交誼匪淺，而就系爭租約成立始點部分有迴護之情事，是被告主張系爭
      租賃關係成立於『八十八年七、八月間』乙節並不足採，應認系爭租賃關係成
      立時間為被告初應訴所為之陳述即協議書所載之『八十九年十二月二十日』為
      真正。
（二）被告乙○○○就系爭建物是否為被告丙○○之占有輔助人？
      按占有輔助人，重在其對物之管領係受他人之指示；至是否受他人之指示，應
      自其內部關係觀之，所謂內部關係，即民法第九百四十二條所指之受僱人、學
      徒或其他類似之關係。又主張自己係他人之占有輔助人者，應從其內部關係證
      明其使用系爭房屋係受他人之指示，否則難謂其為占有輔助人而為對他人判決
      之效力所及（最高法院八十七年度台上字第三０八號裁判意旨參照）。本件被
      告乙○○○主張其係被告丙○○之妻，其與丙○○一起共同經營店鋪，因丙○○向證人戊○○承租，所以才占有使用系爭建物，應屬占有輔助人等語，原告
      對於被告乙○○○、丙○○為夫妻關係乙節雖不爭執，然否認被告乙○○○係
      基於被告丙○○之指示而占有該建物。經查，被告占有系爭建物係作為店鋪使
      用經營皮飾店，店內除擺設貨物及設置廁所外，其餘連同廚房部分均堆滿雜物
      做倉庫使用，業經本院至現場履勘屬實，並製有勘驗筆錄及照片九幀在卷可按
      。是被告乙○○○與被告丙○○雖為夫妻關係而互負同居之義務，然依上開使
      用現狀所示，被告二人並未居住於系爭建物內，且被告乙○○○亦自認前開事
      實，堪認被告乙○○○並非因屬被告丙○○倫理上之同居人，而占有使用系爭
      建物。又被告乙○○○、丙○○均不否認其二人係一起共同經營皮飾店，被告
      乙○○○並陳稱：「我確實是因為經濟上不允許，所以才要使用系爭房屋繼續
      做生意，而且原來的屋主也確實欠我先生錢，戊○○的太太也欠我十萬元。」
      、「目前一０四六（建號）及前方騎樓是我們夫妻占有使用：：，增建的廁所
      是我們夫妻加蓋使用」，另被告丙○○亦陳稱：「戊○○經商失敗，都沒有還
      我錢，之後我自己經商也不順利，因為我太太在賣皮飾，所以他才把店面提供
      給我使用」各等語在卷，顯見被告二人占有系爭建物共同經營皮飾店，其二人
      內部間並無受僱人、學徒或其他類似之主從關係，被告乙○○○應係經過被告
      丙○○之同意，基於自己之使用目的而與被告丙○○共同占有，而為直接占有
      人，故被告此部分之主張，尚不足採。
（三）被告得否主張依民法第四百二十五條規定其租賃契約對於受讓人即原告繼續存
      在？
  １、按出租人於租賃物交付後，承租人占有中，縱將其所有權讓與第三人，其租賃
      契約對於受讓人仍繼續存在。前項規定，於未經公證之不動產租賃契約，其期
      限逾五年或未定期限者，不適用之規定。八十八年四月二十一日總統令修正公
      布，八十九年五月五日施行之民法第四百二十五條定有明文。查被告丙○○與
      原建物所有人戊○○雖就系爭建物於八十九年十二月二十日成立租賃關係而占
      有系爭建物，該租約並未定有期限，已詳如前述，是系爭未定期限之租賃契約
      既係成立於民法第四百二十五條修正施行之後，且被告亦不否認前開租賃契約
      並未經過公證，依照上開說明，自無前揭法條第一項規定之適用，則被告主張
      其租賃契約對於受讓人即原告繼續存在乙節，並不足為採。
  ２、況查，本件原告係經由本院九十一年度執字第三三四二號強制執行事件拍賣程
      序，於九十二年十一月四日買受取得系爭宜蘭縣羅東鎮○○街二六號房屋建物
      之所有權，而前開建物早於八十七年十二月二十日即經本院八十七年執全字第
      三九九號假假扣押事件查封在案，有前開建物登記謄本及宜蘭縣羅東地政事務
      所九十一年七月十七日羅地一（一八）字第○九一○○○七四一三號函附於本
      院九十一年度執字第三三四二號強制執行事件卷宗，並經本院調取該卷宗核閱
      屬實，是本件被告與原建物所有人戊○○於八十九年十二月二十日就系爭建物
      簽訂租賃契約乃係成立於查封之後。而按，不動產經查封後，債務人對該不動
      產之管理或使用收益權，即受限制。除依強制執行法第七十八條之規定，經執
      行法院之允許，得於必要範圍內管理或使用外，債務人不得將之出租他人。否
      則依強制執行法第五十一條第二項之規定，實施查封後債務人就查封物所為移
      轉，設定負擔或其他有礙執行效果之行為，對於債權人不生效力。所謂「其他
      有礙執行效果之行為」，係指處分行為以外，其他足以影響查封效力之行為，
      例如將查封物出租、出借等是；所謂債權人，應兼指聲請執行之債權人及拍定
      人而言（最高法院七十一年度台上字第三六三六號、七十三年台上字第三九四
      號裁判意旨參照）。查系爭房屋雖於拍賣公告中經記載因租賃期限不詳，於拍
      定後不點交，但被告就系爭房屋之租賃契約既係成立於查封之後，雖因執行法
      院不知情而未予排除，然依據前開說明，該租賃契約對於經拍賣程序取得所有
      權之原告應不生效力，則被告亦無依民法第四百二十五條規定主張其租賃契約
      對系爭房屋之買受人繼續存在之餘地。
  ３、又被告丙○○與前建物所有人戊○○所訂立之租賃契約，並不得對於原告主張
      繼續存在，已如前述，則被告乙○○○因被告丙○○之同意，而共同占有系爭
      建物經營皮飾店，自亦失其占有之正當權源。
（四）綜上所述，本件被告並無占有系爭建物之法律上正當權源，則原告主張依民法
      第七百六十七條之法律關係，請求被告應將坐落宜蘭縣羅東鎮○○段五六五地
      號上之建物（建號一０四六，門牌號碼宜蘭縣羅東鎮○○街二六號，面積六０
      點四０平方公尺）、同段五六五及五七六地號之鋼筋混凝土造及鐵架造店鋪（
      門牌號碼宜蘭縣羅東鎮○○街二六號，面積三九點五一平方公尺），及如附圖
      所示編號Ａ、Ｂ之雨遮騰空後遷出，並將房屋返還予原告，為有理由，應予准
      許。又原告陳明願供擔保聲請宣告假執行，核無不合，爰酌定相當之擔保金額
      准許之。
六、訴訟費用之負擔：民事訴訟法第七十八條、第八十五條第一項。
中　　　華　　　民　　　國　　九十三　　年　　　九　　　月　  二十九　 日
                                    臺灣宜蘭地方法院民事庭
                                        法　　　官　林翠華
右正本與原本無異。
如對本判決上訴須於收受送達後二十日內向本院提出上訴狀(須附繕本)。
中　　　華　　　民　　　國　　九十三　　年　　　十　　　月　　  一　　 日
                                        法院書記官　李明威
